臺灣臺中地方法院民事判決　95年度訴字第3245號
原　　　告　甲○○
　　　　　　丁○○
　　　　　　丙○○
　　　　　　乙○○○
上四人共同
訴訟代理人　蔡壽男　　律師
被　　　告　戊○○
訴訟代理人　黃淑真　　律師
當事人間損害賠償事件，本院於96年3月26日言詞辯論終結，判
決如下：
    主    文
被告應給付原告新台幣陸拾伍萬元及自民國九十五年十二月七日
起至清償日止按年息百分之五計算之利息。
被告應給付原告甲○○、丁○○、丙○○新台幣貳萬元，給付原
告乙○○○新台幣貳拾萬元，及均自民國九十五年十二月七日起
至清清償日止按年息百分之五計算之利息。
訴訟費用由被告負擔。
本判決第一項於原告以新台幣貳拾壹萬陸仟元為被告供擔保後，
得假執行。但被告如以新台幣陸拾伍萬元為原告預供擔保，得免
為假執行。
本判決第二項於原告甲○○、丁○○、丙○○以新台幣陸仟元；
原告乙○○○以新台幣陸萬陸仟元，為被告供擔保後，得假執行
。但被告如以新台幣貳萬元為原告甲○○、丁○○、丙○○；以
新台幣貳拾萬元為原告乙○○○預供擔保，得免為假執行。
    事實及理由
壹、程序方面：
    按訴狀送達後，原告不得將原訴變更或追加他訴，但請求之
    基礎事實同一者，不在此限，民事訴訟法第255條第1項第2
    款定有明文。本件原告起訴時本於民法第184條侵權行為之
    法律關係，請求被告賠償原告受假扣押之金額，於1年4月期
    間內所受按法定利率計算之損害及其遲延利息，於訴狀送達
    後，追加依民事訴訟法第531條第1項之法律關係請求被告賠
    償損害。核其請求之基礎事實同，符合上揭法條之規定，應
    予准許，合先敘明。
貳、實體方面：
一、原告部分：
  (一)坐落於台中市○○區○○段674、674-1、674-2、674-3、67
    4-4、674-10、674-11及674-12地號之土地（以下簡稱系爭
    土地）為原告所有，上開地號土地上之建物即旋風綜合廣場
    （門牌號碼為台中市○○○路36號，以下簡稱系爭建物）之
    鋼骨烤漆板造平房（含水電、衛浴、地上花木設備等）亦係
    由原告等出資委由訴外人大柱鋼架工程有限公司承攬興建完
    成。原告再將上開土地及地上建物出租予被告及訴外人游正
    忠、許雅瑜，定有不動產房屋租賃附強制執行契約書，約定
    租賃期間自民國90年12月5日起至96年12月4日止。
  (二)系爭土地經台中市政府公告為第12期福星市地重劃區，系爭
    建物必須拆除，而依台中市辦理公共工程拆遷補助及獎勵金
    發放作業要點之規定，建物所有權人如於期限內自動拆除地
    上建物，得請領自動拆除獎勵金。因而，被告為領取該項獎
    勵金，竟向台中市政府謊報系爭建物係其出資興建，為其所
    有，經原告發覺後提出異議，並向台中市政府申請准將獎勵
    金發放對象更正為原告。惟被告竟為向鈞院提起確認出資興
    建之訴，請求確認系爭建物係其出資興建，經鈞院94年度重
    訴字第183號、台灣高等法院台中分院95年度重上字第25號
    均認為系爭建物為原告等所有，判決被告敗訴確定。詎被告
    未經原告同意即於94年3月1日，與訴外人張永豐（即僑豐企
    業社）訂立「拆屋工程暨廢鐵回收契約書」，擅自將原告所
    有系爭建物委由張永豐承購拆除，取得廢鐵變賣款650,00 0
    元，致原告受有同額之損害。否認訴外人蔡大森為本件系爭
    建物拆除事項原告之代理人或有表見代理之情形，訴外人蔡
    大森只是原告乙○○○訂立租賃契約之代理人及連帶保證人
    ，並非其他原告之代理人，無權同意被告拆除系爭建物。且
    被告一直抗辯系爭建物為其所有，當不可能先徵詢原告同意
    後才拆除。爰依侵權行為及不當得利之法律關係，請求被告
    賠償損害或返還不當得利。
  (三)被告明知台中市政府所發放之系爭建物拆除獎勵金應由原告
    領取，竟以其對原告等有債權存在，向鈞院聲請假扣押裁定
    （94年裁全字第4208號、第4207號），並聲請假扣押之執行
    ，經鈞院以94年7月15日中院清民執94執全未字第1762號執
    行命令，扣押原告甲○○、丁○○及丙○○對台中市政府之
    獎勵金債權新台幣（下同）300,000元，同日之中院清民執
    94執全清字第1790號執行命令，扣押原告乙○○○對台中市
    政府之獎勵金債權3,000, 000元，致原告受有自94年7月15
    日上開款項被扣押之日起，至少1年4月不能使用上開金額之
    損害。嗣被告於前開確認出資興建之訴敗訴確定後，向鈞院
    聲請撤銷假扣押裁定，鈞院分別於96年2月14日、95年12 月
    25日以96裁全聲字第146號、95裁全聲字第983號裁定撤銷前
    開假扣押裁定，並撤銷執行命令，爰依侵權行為及民事訴訟
    法第531條第1項規定，請求被告賠償扣押金額於1年4月期間
    ，按法定利息利率計算之損害及其遲延利息。
  (四)原告固向被告收取押租金103,000元及580,000元，惟依兩造
    租賃契約第16條第2項約定，該押租金之返還，須以被告履
    行全部租約義務完畢，並交還租賃標的物、遷出戶籍、取銷
    營業登記為要件，因被告擅將系爭建物出售他人拆除，致陷
    於給付不能，迄今無法交還，足證被告尚未履行租約完畢，
    自不得請求原告返還押租金。退步言之，縱認被告已可請求
    返還押租金，惟因故意侵權行為而負擔之債，債務人不能主
    張抵銷，民法第339條定有明文，被告明知系爭建物為原告
    所有而出售他人拆除，其故意侵權行為而得款650,000元，
    不得主張與原告應返還之押租金抵銷。另依兩造租賃契約第
    4條後段約定，本件租賃之所得稅扣繳款由雙方各負擔1/2，
    契約第16條後段約定，就被告因租賃契約所生之債務，原告
    可逕自扣除抵銷之，茲原告支出92年度及93年度租賃所得稅
    各261,142元，合計為522,284元，被告應負擔1/2即為261,1
    42元，又被告因未依限申報租賃所得扣繳憑單而違章，被處
    罰鍰11,250元，由原告代墊繳納，原告自得以上開金額主張
    與應返還之押租金抵銷。
  (四)並聲明求為判決：1.被告應給付原告650, 000元及自起訴狀
    繕本送達翌日起至清償日止按年息5%計算之利息。2.被告應
    給付原告甲○○、丁○○、丙○○20,000元，給付原告乙○○○200, 000元及均自起訴狀繕本送達翌日起至清償日止按
    年息5%計算之利息。3.原告願供擔保，請准宣告假執行。
二、被告部分：
  (一)被告向原告承租之標的物，僅有系爭土地，至於系爭建物係
    由被告出資興建，屬被告所有，並非租賃之標的物。且系爭
    建物並非合法建築物，不能請求地上改良物徵收補償費，僅
    能依台中市辦理公共工程拆遷補助及獎勵金發放作業要點第
    3 點發給自動拆除獎勵金，是自動拆除獎勵金既不具有補償
    費之性質，自不在兩造所訂上開租賃契約第19條約定所稱之
    補償費範圍內，故被告有領取系爭建物之自動拆除獎勵金之
    法律權源。
  (二)兩造所定租賃契約第5條固約定「．．．租賃期間屆滿時乙
    方（即被告）同意以無條件歸甲方（即原告）所有，或恢復
    原狀交還甲方．．．」，惟本件系爭建物之拆除係在兩造租
    賃關係存續中，與前開約定之情形不符，無該條約定之適用
    。而系爭建物之所有權既屬被告所有，是被告於94年3月1日
    租賃關係存續中，自有拆除之處分權能，被告委請訴外人張
    永豐拆除於法並無不合；再者，縱被告並非立於所有權人之
    地位拆除系爭建物，然被告係經過上開土地之實際地主蔡大
    森同意而拆除，本件租賃事宜一直由訴外人蔡大森出面處理
    ，且蔡大森亦為原告訂立租賃契約之代理人及連帶保證人，
    足見蔡大森就系爭建物之拆除為原告之代理人或有表見代理
    之適用。原告之代理人蔡大森既同意被告拆除，顯然原告業
    已捨棄拆除之權利（包括拆除後之廢物處理），原告應不得
    請求被告返還或賠償因拆除所生之廢鐵變賣款。
  (三)原告依侵權行為及民事訴訟法第531條第1項規定請求被告賠
    償損害部分，原告應舉證證明被告所為假扣押之行為有何故
    意、過失，且本件並不符合民事訴訟法第531條之規定。
  (四)如認被告應負賠償責任，惟兩造租賃契約第16條約定被告交
    付予原告甲○○、丁○○、丙○○之押租金103,000元、交
    付予原告乙○○○之押租金580,000元，於被告履行契約全
    部完畢，並交還租賃標的物、遷出戶籍，取銷營業登記同時
    ，原告應返還上開押租金。本件原告已於94年3月31日終止
    兩造租賃契約，且系爭建物亦於94年4月1日拆除完畢，是原
    告應依上開約定返還被告押租金共683,000元及自94年4月1
    日起至清償日止，按年息百分之五計算之遲延利息之債務，
    被告以此債與原告之本案請求主張抵銷。並聲明：1.原告之
    訴駁回。2.如受不利判決願供擔保免為假執行。
三、原告主張與被告及訴外人游正忠、許雅瑜訂有不動產房屋租
    賃附強制執行契約書、被告於94年3月1日將系爭建物委由訴
    外人張永豐承購拆除得款650,000元及被告向本院聲請假扣
    押裁定，並聲請執行扣押原告等對台中市政府之獎勵金債權
    為其所有，嗣被告自行聲請撤銷假扣押裁定及撤回執行等事
    實，為被告所不爭執，並經本院依原告聲請調取本院94年度
    裁全字第4208號、94年度執全字第1762號、96年度裁全聲字
    第14 6號、94年度裁全字第4207號、94年度執全字第1790號
    、95裁全聲字第983號案卷查核屬實，堪信為真正。
四、原告另主張系爭建物為原告所有，並以被告將系爭建物出售
    他人拆除之所為，係侵權行為並獲有不當得利，及依民事訴
    訟法第531條第1項請求被告賠償假扣押期間之損害部分，則
    均為被告所否認，並以前詞置辯。經查：
  (一)系爭建物所有權之歸屬，業經被告提起確認出資興建之民事
    訴訟，本院於94年12月22日以94年度重訴字第183號判決確
    認係原告所有，被告不服提起上訴，亦經台灣高等法院台中
    分院於95年8月17日以95年重上字第25號判決認系爭建物為
    原告所有，而駁回被告之上訴及追加之訴確定，有本院94年
    度重訴字第183號判決及台灣高等法院台中分院95年度重上
    字第25號判決在卷可稽，是原告主張系爭建物為原告出資興
    建，為原告所有之事實，堪信真正，是僅有原告對系爭建物
    有拆除之權能，被告以系爭建物為其出資興建，並以本件不
    符合租賃契約第5條之約定，辯稱其有拆除之合法權源，均
    不足採納。
  (二)被告辯稱系爭建物之拆除係經過系爭土地之實際地主蔡大森
    之同意而為，訴外人蔡大森係原告之代理人或有表見代理之
    適用，並提出羅婷之為證據方法，惟被告所為辯解及證人之
    陳述俱為原告所否認，且被告既於前案確認出資興建之民事
    訴訟及本件審理時，均始終爭執系爭建物之所有權人為被告
    ，則被告本此認識自無徵詢或等待原告同意拆除後始將系爭
    建物委由訴外人張永豐拆除之理，由此已足認被告之辯稱顯
    與常情有違而難採信。退步言之，縱認訴外人蔡大森確對被
    告為該表示，惟依原告甲○○、丙○○、丁○○及原告乙○○○分別與被告所訂立之租賃契約所示，訴外人蔡大森僅為
    原告乙○○○就兩造租賃契約訂立之代理人及連帶保證人，
    並非其餘原告之代理人，且原告乙○○○係授權予訴外人蔡
    大森代理訂立系爭租賃契約，其本質上僅為一債權負擔之行
    為，與系爭建物之拆除乃就系爭建物為事實上之處分行為，
    其性質明顯不同，亦非本件租賃契約所產生之附隨義務，自
    無從據此即認定就拆除系爭建物乙事訴外人蔡大森為原告之
    代理人。又民法第169條關於由自己之行為表示以代理權授
    與他人者，對於第三人應負授權人之責任之規定，係以本人
    有使第三人信為以代理權授與他人之行為，為保護代理交易
    之安全起見，有使本人負相當責任之必要而設，故本人就他
    人以其名義與第三人所為之代理行為，應負授權人之責任者
    ，必須本人有表見之事實，且他人所為之代理行為，係在本
    人曾經表示授與他人代理權之範圍內為其要件，本件除原告
    乙○○○曾有授與代理權予訴外人蔡大森訂立租賃契約之行
    為外，原告等別無其他表見事實之行為，足使被告相信蔡大
    森有代理權存在，且原告乙○○○所為授與代理權之行為係
    在使訴外人蔡大森代理其訂立租賃契約，其範圍亦不能包含
    同意拆除系爭建物或捨棄拆除之權能在內。則被告辯稱訴外
    人蔡大森為原告之代理人或有表見代理之情形，並以訴外人
    蔡大森同意拆除為辯，縱然屬實，亦無從為有利被告之認定
    。是被告未經原告同意而拆除原告所有系爭建物，並將拆除
    後之廢鐵變賣款項據為己有，顯係無法律上之原因，受有利
    益，致原告受有損害，則原告依不當得利之法律關係，請求
    被告返還所受利益650,000元，自屬有據。
  (三)按假扣押之裁定，債權人得聲請撤銷之，民事訴訟法第530
    條第3項定有明文，又假扣押裁定自始不當而撤銷，或因第
    529 條第4項及第530條第3項之規定而撤銷者，債權人應賠
    償債務人因假扣押或供擔保所受之損害，同法第531條第1項
    亦有明文規定，其立法理由係謂：「…債權人之賠償責任，
    係基於法律之規定，並不以債權人有故意或過失為要件，故
    法院僅須審究債務人是否因假扣押或供擔保而受有損害，及
    所受損害與假扣押間有無因果關係…」。又「侵權行為固以
    故意或過失侵害他人權利為成立要件，惟關於假扣押裁定因
    自始不當而撤銷，或因民事訴訟法第529條第2項，及第530
    條第3項之規定而撤銷者，債權人應賠償債務人因假扣押或
    供擔保而受之損害，故債權人所負此項賠償損害責任，乃本
    於假扣裁定撤銷之法定事由而生，債務人賠償請求權之成立
    ，即不以債權人之故意或過失為要件」最高法院58年台上字
    第1421號判例亦可供參照。本件被告以其對原告有債權存在
    ，向本院聲請假扣押裁定（94年度裁全字第4208號、94年度
    裁全字第4207號），並據以執行扣押原告等對台中市政府之
    獎勵金債權（94年度執全字第1762號、94執全字第1790號）
    ，嗣被告依民事訴訟法第530條第3項規定向本院聲請撤銷前
    開假扣押裁定，經本院於96年2月14日、95年12月25日以96
    裁全聲字第146號、95裁全聲字第983號裁定撤銷前開假扣押
    裁定，並撤銷執行命令在案，已據本院調閱上開民事聲請案
    卷無誤。則原告依民事訴訟法第531條第1項規定請求被告賠
    償損害，揆諸前揭立法理由及最高法院判例之說明，並不須
    審究被告有無故意或過失，本件原告於被告聲請執行假扣押
    期間，既因無法取得獎勵金而受有法定利息之損害，且其所
    受損害與被告聲請假扣押間具有因果關係，則原告自得本此
    規定請求被告賠償損害。自被告向本院聲請執行，本院核發
    扣押命令即94年7月15日起，至被告聲請撤銷假扣押裁定及
    撤回假扣押執行，已逾1年4月，是原告請求被告賠償按扣押
    金額1年4月期間計算之法定利息之損害，亦有理由，應予准
    許。原告得請求賠償之損害額分別為原告甲○○、丁○○、
    丙○○20,000元【計算式：300000×5%×（1＋4/12）＝200
    00】；原告乙○○○200,000元【計算式：0000000×5%×（
    1＋4/12）＝200000】。
  (四)被告另主張以原告應返還之押租金與本件原告請求之金額抵
    銷。按兩造訂立租賃契約時，原告甲○○、丁○○、丙○○
    及乙○○○分別向被告收取押租金103,000元及580,000元，
    固為原告所不爭執。惟依租賃契約第16條第2項約定之內容
    觀之，該項押租金之返還，應待被告履行全部租約義務完畢
    ，並交還租賃標的物、遷出戶籍、取銷營業登記，而系爭租
    賃契約之標的物即系爭建物，已因被告將之出售他人拆除而
    未履行交還租賃標的物之義務，且被告所負交還租賃標的物
    之義務已陷於給付不能無法履行，則被告既未完全履行租賃
    契約所定之義務，原告依上開規定，自無須返還押租金。是
    故被告據此主張抵銷，即屬無由。
五、從而，原告依不當得利之法律關係，請求被告返還賣拆除系
    爭建物後廢鐵之不當得利款650,000元及依民事訴訟法第531
    條第1項規定，請求被告賠償原告遭扣押之金額於假扣押1年
    4月期間內，不能領取使用，按法定利率年息5%計算之損害
    ，原告甲○○、丁○○、丙○○20,000元、原告乙○○○20
    0,000元暨均自起訴狀繕本送達被告之翌日即95年12月7日起
    至清償日止按年息5%計算之法定遲延利息，為有理由，應予
    准許。
六、兩造均陳明願供擔保聲請宣告假執行或免為假執行，均核無
    不合，爰分別酌定相當之擔保金額宣告之。
七、本件判決之基礎已為明確，兩造其餘主張、陳述暨攻擊防禦
    方法，經本院斟酌後，認均不足以影響判決之結果，自無逐
    一詳予論駁之必要，併此敘明。
八、訴訟費用負擔之依據：民事訴訟法第78條。
中　　華　　民　　國　　96　　年　　4　　 月　　9　 　日
                  民事第三庭  法  官  陳文爵
正本係照原本作成。
如對本判決上訴，須於判決送達後20日內向本院提出上訴狀。
中　　華　　民　　國　　96　　年　　4　　 月　　9 　　日
                              書記官  王美珍
